臺灣高等法院民事判決　　　　　　　　 93年度家上字第349號
上　訴　人　甲○○
被 上 訴人　乙○○
上列當事人間請求離婚等事件，上訴人對於中華民國93年10月7
日臺灣板橋地方法院93年度婚字第747 號第一審判決提起上訴，
本院於94年5 月10日言詞辯論終結，判決如下：
    主  文
上訴駁回。
第二審訴訟費用由上訴人負擔。
    事實及理由
一、上訴人主張：兩造於民國（下同）91年1 月16日結婚，育有
    一子蔡博凱（91年12月15日生），婚後兩造感情逐漸不睦，
    上訴人遭被上訴人毆打之次數越來越多，被上訴人父母於上
    訴人被施暴時，亦冷眼相對，不加阻止。91年9 、10月間，
    上訴人因懷孕身體不適，下體大量出血，無法與被上訴人父
    母同往郊外爬山，被上訴人不但不帶上訴人看病，反認上訴
    人係因與其父母有芥蒂不願前往，而心生不快，上訴人為維
    持家庭和諧，忍痛前往，惟仍覺委屈，忍不住哭泣，上訴人
    見狀認被上訴人掃興，叫上訴人自行回去，因同行親友過意
    不去，始一同下山，然被上訴人回家後怒氣未消，與上訴人
    大吵一架後，搬回其父母住處，持續二週之久，均未與上訴
    人聯絡，嗣因被上訴人弟妹勸合才回家。91年12月上訴人生
    產後約10天，因被上訴人母親不讓小孩喝母乳及要以喝符水
    方式治療小孩拉肚子等事，與被上訴人母親溝通無效，被上
    訴人竟以孝順為由，全力支持其母，並出拳毆打上訴人，摔
    毀家具、玻璃杯。嗣並當著上訴人母親及二位姊姊面前，大
    吼大叫要與上訴人離婚，並揚言「妻可以再娶，子可以再生
    ，母親只有一個」。數天後，被上訴人又為育兒方式與上訴
    人爭吵，上訴人實無法再忍受被上訴人之精神虐待，乃回娘
    家休養，惟被上訴人竟不顧半個月大的孩子需哺育母乳及產
    婦與嬰兒生理及心理的相互需求，與其母親強勢阻撓上訴人
    將孩子一起帶回台中娘家，且於上訴人回台中娘家坐月子約
    半個月期間，漠不關心，連一通聯絡電話都沒有，做完月子
    後，亦因上訴人再三懇求，被上訴人始前來台中接上訴人回
    台北，無情無義至此，令人寒心。產假結束，被上訴人堅持
    小孩由其父母帶，為此事，被上訴人又當著其父母及小孩面
    前毆打上訴人並摔桌子，上訴人為安撫受到驚嚇之小孩，被
    上訴人竟叫其母親將小孩抱走，不准上訴人與孩子接觸，並
    大聲說小孩是他們蔡家的。其後，只要日常生活兩造意見相
    左，被上訴人就要脅不讓上訴人帶小孩回來，致上訴人不得
    不屈從。假日小孩回來之時，被上訴人不但不共同照顧，甚
    而於小孩哭鬧時毆打上訴人，致小孩受到驚嚇。復經常揚言
    ，小孩姓蔡，是他們蔡家的，與上訴人無關，將上訴人視為
    生產及照顧小孩的工具，嚴重貶抑上訴人之人格尊嚴。另又
    常因上訴人娘家未於上訴人生男孩時，送背巾、蓋被及一些
    手飾衣物等東西，及誣指上訴人父親收了聘金50萬元，又無
    嫁粧等事，爭吵不休。故自93年2 月起，兩造雖同住一屋簷
    下，但彼此不講話，上訴人生病，被上訴人亦視若無睹，未
    曾聞問，形同陌路。93年3 月28日被上訴人祖父出殯日當天
    ，因喪禮時間未到，上訴人乃利用時間與孩子玩耍、遊戲，
    被上訴人即指責上訴人不夠哀傷，突然大聲吼叫、摔家具，
    並不准上訴人安撫受到驚嚇的兒子，還作勢要毆打上訴人，
    上訴人為求保命，只好逃回台中娘家暫住三天才敢再回台北
    。94年4月初兩造達成分居及離婚之協議，同年月14日告知
    被上訴人，上訴人之父母及妹妹要來住一晚，以便翌日與上
    訴人同往馬來西亞散心，被上訴人聞言竟怒氣沖沖，偕同其
    母親將其個人衣物搬走，自此兩造分居至今。93年5月10日
    被上訴人拒不依之前協議簽離婚協議書，並於當晚與其父母
    至上訴人住處要求見小孩，上訴人恐受傷害，不敢開門，被
    上訴人竟在門外恐嚇上訴人，並誣指上訴人屋裡藏男人，至
    鄰居報警始離開。翌日，被上訴人同其父母親到台中上訴人
    娘家，將小孩抱走，並與上訴人父母發生拉扯、衝突，離去
    時復口出惡言：「要小孩拿50萬元來換」，之後即拒絕上訴
    人探視小孩。93年6 月15日在被上訴人父母住處，又因被上
    訴人母親拒絕上訴人探視小孩，而發生拉扯衝突，被上訴人
    並將上訴人推倒在地，上訴人因而左手肘部擦傷、左前腕部
    數處紅腫、右膝部擦傷及皮下瘀血。又被上訴人自93年4 月
    14日搬離兩造之住處後即到處覓屋，隨即於同年4月底5月初
    另購台北縣蘆洲市現在居所，並於5 月11日將自己及小孩戶
    口遷出中和共同住所，其所犯之恐嚇罪行亦於93年11月30日
    判決有罪確定，是兩造間感情之裂痕既深且鉅，互愛之基礎
    蕩然無存，婚姻已生嚴重障礙，所生之破綻，亦無回復之希
    望，自有難以維持婚姻之重大事由，爰依民法第1052條第1
    項第3款及同條第2項之規定，求為命准兩造離婚之判決，並
    賠償上訴人非財產上之損害新台幣（以下同）500,000元。
    另被上訴人具有暴力性格，又無瑕照顧兩造所生之子蔡博凱
    ，將蔡博凱交由其母親日夜照顧，而被上訴人父母親於住處
    開設神壇，與公共場所無異，對蔡博凱之健康有不良影響，
    且被上訴人全家人均有喝酒之習慣，實不適合擔任蔡博凱之
    監護人。反觀上訴人任職麗臺科技股份有限公司，擔任研發
    部高級工程師職務，月入63,500元，且對未來的人生計畫均
    以蔡博凱為主，對蔡博凱關懷、呵護備至，母子感情深厚，
    並經公司同意，自93年6月10日起得在台中住家執行公司交
    付之職務，加上上訴人父母均已退休，更可以全心全意提供
    博凱完整之照顧，故由上訴人行使負擔對蔡博凱之權利義務
    較妥，惟被上訴人每月應負擔蔡博凱之扶養費2分之1，即
    17,000元之判決（原審為上訴人敗訴之判決，上訴人就其中
    一部分聲明不服，即請求非財產上之賠償500,000元部分，
    未上訴）。並上訴聲明：(一)原判決廢棄。(二)准兩造離婚。(三)
    兩造所生未成年子女蔡博凱之權利義務之行使或負擔由上訴
    人任之。(四)被上訴人應自離婚判決確定之日起，按月給付子
    女扶養費17,000元與上訴人，至蔡博凱成年止，如有1期未
    履行，視為全部到期。
二、被上訴人則以：上訴人為人晚輩未盡孝道於祖父喪葬期間不
    聞不問出國旅遊，93年4月14日上訴人父母北上暫居欲一同
    出國遊玩時，係上訴人要求被上訴人搬出兩造中和住所，並
    隨即更換門鎖，此後上訴人只得暫住父母親之住所。而上訴
    人於同年月中旬藉探視兒子蔡博凱之名，趁被上訴人母親不
    注意時，偷偷抱走兒子。被上訴人本不以為意，誤以為上訴
    人有心一家團聚，不料竟於同年5 月10日於公司提交自擬之
    離婚協議書，被上訴人父母知情後，即於當日晚間10時，一
    同至兩造中和住所，一方面想要探視兒子蔡博凱，另一方面
    想要化解雙方爭執，不料上訴人不但不願開門，還言語誘導
    被上訴人說出情緒激動之氣話，其動作引起被上訴人懷疑屋
    內尚有第三人，上訴人於離婚協議被拒後，竟捏造事實，指
    控被上訴人毆打，並誇張擴大5 月10日的事情為恐嚇案件。
    同年6月15日上訴人於兩造離婚事件調解庭完畢後，跑到被
    上訴人父母三重住所，強行抱走蔡博凱，並趁亂打了被上訴
    人母親一巴掌，幸鄰居阻止，上訴人對於小孩既不思照養又
    從未負擔生活費用。上訴人所述，均非事實，目的無非是為
    了要離婚及索錢，進而捏造扭曲了各種事實等語，資為抗辯
    。並答辯聲明：上訴駁回。
三、經查，兩造於91年1 月16日結婚，婚後育有未成年子女蔡博
    凱（91年12月15日），兩造自93年4 月14日起分居至今，被
    上訴人戶籍於93年5 月11日遷入臺北縣三重市○○街74號等
    事實，為兩造所不爭執，並有戶籍謄本在卷可稽（見原審卷
    14、15、32頁），堪信此部分為真實。
四、按夫妻之一方受他方不堪同居之虐待者得向法院請求離婚；
    又當事人主張有利於己之事實者，就其事實有舉證之責任，
    民法第1052條第1項第3款、民事訴訟法第277 條固分別定有
    明文，惟請求離婚之原告對於此項虐待事實，除依法律規定
    無庸舉證外，應負舉證之責任（最高法院37年上字第6882號
    判例意旨參照）。再所謂不堪同居之虐待，係指予以身體上
    或精神上不可忍受之痛苦，致不堪繼續同居者而言，如非客
    觀的已達於此程度，不容夫妻之一方，以主觀之見解，任意
    請求與他方離婚；又因一方之行為不檢而他方一時忿激，致
    有過當之行為，不得即謂為不堪同居之虐待（最高法院34年
    上字第3968號、23年上字第4554號判例意旨參照）。茲應審
    究者為，上訴人是否受被上訴人不堪同居之虐待？查：
  (一)上訴人主張：婚後兩造感情不睦，上訴人常遭被上訴人毆打
    ，91年9 、10月間，被上訴人又強迫因懷孕身體不適之上訴
    人爬山，並因此事與上訴人起爭執，搬回其父母住處達二週
    之久。嗣於上訴人坐月子期間，又因育兒之事，出拳毆打上
    訴人，摔毀家具、玻璃杯，後上訴人回娘家坐月子，被上訴
    人亦漠不關心，並強行將小孩與上訴人分離。後又因由何人
    小孩照顧之事宜毆打上訴人，及以不讓上訴人看小孩要脅上
    訴人等語，固據提出椅子、櫃子等毀損之照片為證（見原審
    證物袋），但被上訴人否認係其所為，況該照片亦不能為被
    上訴人有為前開上訴人所述事實之證明，此外，上訴人又無
    法舉證證明被上訴人有上述虐待之事實，空言主張，自不足
    採信。
  (二)上訴人又主張：93年3月28日被上訴人祖父出殯日當天，因
    喪禮時間未到，上訴人乃利用時間與孩子玩耍、遊戲，被上
    訴人竟指責上訴人不夠哀傷，大聲吼叫、摔家具，並作勢要
    毆打上訴人，上訴人為求保命，只好逃回台中娘家暫住三天
    。又上訴人之父母及妹妹因同年4 月15日要與上訴人同往馬
    來西亞遊玩，故於前一日至兩造住處住一晚，被上訴人即偕
    同其母親將其個人衣物搬走云云。查，被上訴人之祖父於93
    年3月3日過世，同年月28日出殯，有訃文在卷可按（見原審
    卷91頁），而上訴人自承於出殯當日與孩子玩耍、遊戲，並
    利用喪假期間與其父母妹妹出國旅遊，則被上訴人認上訴人
    為人晚輩，未盡孝道，於祖父喪葬期間未予聞問，更利用喪
    假期間出國旅遊，縱因而情緒失控，大聲吼叫、摔家具，進
    而離家，亦難認係對上訴人施以身體上或精神上不可忍受之
    痛苦。況上訴人父親邱文幹證稱：「出國的前一天（4 月14
    日），住一晚是我女兒講說我們住台中，到台北住一晚上到
    桃園中正機場比較方便，後來我聽女兒講，女兒說被告（即
    被上訴人）在聽講說我要去的時候，被告就出去了，我們有
    去住一晚，我們去的時候被告就不在家」、「我去的時候就
    沒有看到女婿，我們是晚上10點多鐘到台北」、「（是否有
    看到被上訴人的東西已經搬走了？）我不知道，我去的時候
    ，被告人就不在了」（見原審卷127、128頁），復參照另一
    證人即被上訴人母親蔡林綠貞證稱：「被告（即被上訴人）
    他下班後回來吃飽，跟我說要去中和他住的地方拿一些替換
    的衣服，我們去的時候，開門搬東西的時候，原告（即上訴
    人）在裡面的房間，沒有出來看我們，他拿了兩件夏天的衣
    服，我們就走了，我們出來，原告也沒有探頭看一下是誰來
    」等語（見原審卷129 頁），是依上訴人父親邱文幹所述，
    93年4 月14日當天兩造原住處之擺設既無異樣，則上訴人指
    稱被上訴人93年4 月14日當天自行偕其母搬空所有衣物云云
    ，實不足採信。且嗣後兩造更於93年5 月10日晚上10點左右
    在中和住所，因上訴人將門鎖更換，又不願意開門，進而生
    言語上的爭執，上訴人因而錄音報警處理（詳後(三)所述），
    故果如上訴人所言，93年4月14日係被上訴人自行離開中和
    住所，何以上訴人要換掉全部門鎖？嗣被上訴人欲返家，何
    以不但不讓其進入，反在屋內錄音，實難認被上訴人之行為
    有致上訴人達不堪同居之虐待。是上訴人上開所稱，即不足
    採信。
  (三)上訴人又主張：93年5 月10日被上訴人拒不依之前協議簽離
    婚協議書，並於當晚與其父母至上訴人住處要求見小孩，上
    訴人恐受傷害，不敢開門，被上訴人竟在門外恐嚇上訴人，
    並誣指上訴人屋裡藏男人，至鄰居報警始離開，上訴人受到
    重大侮辱，毫無尊嚴可言，被上訴人所涉恐嚇犯行，亦經判
    決有罪云云。查，被上訴人於93年5月10日晚間10時許，在
    台北縣中和市○○路165號4樓之1，因欲探視其子蔡博凱一
    事與上訴人起爭執，被上訴人對上訴人恫稱「你最好不要去
    上班，否則發生什麼事我不敢保證」、「我要打你還怕沒有
    機會嗎」及「要到公司打你」等語，因涉恐嚇罪被判處拘役
    30日乙節，固有臺灣板橋地方法院93年度簡字第4518號判決
    附卷可稽（見本院1 卷20、21頁），惟依被上訴人之母親即
    證人蔡林綠貞於原審到庭證稱：「【93年5 月10日大概晚上
    10點左右，你有沒有與被告（即本件被上訴人）一起到中和
    去，發生原告（即本件上訴人）不願意開門，發生一些言語
    上的爭執？】有，我跟被告還有我先生一起去，去的時候我
    先生待在樓下，我跟被告到樓上，到樓上我兒子敲門按電鈴
    ，原告不願意開門，隔著門原告說你是要來打我嗎？被告說
    要打你需要回到這裡來打嗎？說坐在旁邊要打你就可以了，
    為何要回到這裡打，我要跟你說話拿東西，要看小孩，原告
    不開門，在裡面說一些激怒被告的話（法官問什麼激怒的話
    ），我兒子跟她說爺爺出山，你怎麼不來送？原告說不關她
    們的事，要做他們家的好女兒，不當我們蔡家的媳婦，激怒
    到我兒子才跟她說，好像說要打她還是怎樣。我不曉得她在
    裡面用錄音，竟然說這樣是恐嚇」、「（後來你們有進去嗎
    ？）沒有，她都一直不開門，當晚我們在現場，有打電話給
    警察，我們要走以後，警察才來，我們跟警察才又上去，她
    也不開門，警察說沒辦法，我們就走了。」「當天在回來的
    路上我有打電話給原告父親，跟原告父親說你女兒跟女婿吵
    架到快要離婚了，你們作父母都不知道嗎，都沒有出來幫他
    們看看要怎麼處理，並且說原告把孩子帶回去那幾天，孩子
    只有穿一件，不知道會不會有事，原告的父親說不用擔心，
    我只有問他這樣而已，後來手機斷話，我就沒有再說了」等
    語（見原審卷130─132頁），參以上訴人之父親即證人邱文
    幹亦證稱：「證人蔡林綠貞之證言屬實，所言大致正確，只
    是後面她加幾句說為何我女兒，我去不給我開門，說裡面是
    否有一些（先稱壞孩子，又說男人，再說意思是裡面是不是
    有一些人）後來電話就掛斷了」等語（見原審卷132、133頁
    ），從而，據上證言所述，足證係因兩造婚姻已生猜疑糾葛
    ，而上訴人又將門鎖更換，致被上訴人無法進入兩造共同住
    所下，被上訴人基於情緒激憤，致為過當之行為，揆之首揭
    說明，亦難謂已達不堪同居之虐待。
  (四)上訴人另主張：93年6月15日在被上訴人父母住處，因被上
    訴人母親拒絕上訴人探視小孩，而發生拉扯衝突，被上訴人
    並將上訴人推倒在地，上訴人因而左手肘部擦傷、左前腕部
    數處紅腫、右膝部擦傷及皮下瘀血云云，固據提出驗斷書為
    證（見原審卷57頁），惟被上訴人否認有傷害上訴人之行為
    ，且據證人即被上訴人父母住處之鄰居蘇秋芳到庭證稱：「
    （對於剛剛證人蔡林綠貞講到93年6月15日發生爭奪小孩的
    事情，你有無在場目睹？）那天在廟裡，我坐在裡面，證人
    蔡林綠貞跟他的孫子坐在外面，原告（即上訴人）他們一家
    就衝進來，只有原告的爸爸沒有動手，證人蔡林綠貞抱著孫
    子要往房間裡面跑，被原告母親把小孩抱住，接給原告他們
    的人，原告的母親就把被告的母親雙手坳在後面，讓她不能
    動手，我一個人對付原告他們其他三個人，結果我在喊的時
    候，鄰居的男人有一、二個出來，告訴原告他們說這樣搶小
    孩不對，小孩被你們嚇死了，其中有一個男人（鄰居）說小
    孩給我，然後我才放手，他們三人還有他媽媽也同時都放手
    ，之後他們還在罵，原告還把被告的母親嘴巴，還罵他瘋婆
    子」等語（見原審卷134、135頁），是自難認上訴人上開傷
    痕係因被上訴人故意傷害所致。
  (五)從而，上訴人主張依民法第1052條第1項第3款之不堪同居之
    虐待為由，訴請離婚，為無理由，難以准許。
五、按有民法第1052條第1 項以外之重大事由，難以維持婚姻者
    ，夫妻之一方得請求離婚；但其事由應由夫妻之一方負責者
    ，僅他方得請求離婚，同條第2 項定有明文。依此規定意旨
    觀之，必構成離婚之重大事由，有可歸責於夫妻之一方，始
    得由他方請求離婚。然倘夫妻雙方就該事由均須負責時，應
    比較衡量雙方之有責程度，僅責任較輕之一方，得向責任較
    重之他方請求離婚，如雙方之有責程度相同時，則雙方均得
    請求離婚，以符公平。經查，兩造價值觀之差異、及經濟之
    分擔等問題，造成兩造長期爭吵，並自93年4 月14起分居至
    今，彼此感情已淡漠，雙方家庭成員亦頻因小孩之照料及探
    視意見不合而生齟齬，甚而有肢體爭執，且於本件審理中互
    相指摘對方，顯見兩造間之婚姻雖已生破綻，惟綜合前開上
    訴人所述，尚難認被上訴人之可責性高於上訴人，況被上訴
    人於93年4月14日離家，係因被上訴人之祖父於93年3月3日
    過世，同年月28日出殯，而上訴人於出殯當日與孩子玩耍、
    遊戲，未參加喪禮，並利用喪假期間與其父母妹妹出國旅遊
    ，嗣又更換住處鑰匙所致，比較衡量雙方之有責程度，應認
    上訴人就兩造婚姻無法維持之事由應負較重責任，揆之首揭
    說明，上訴人依民法第1052條第2 項規定，訴請離婚，即不
    應准許。
六、按離婚之訴，當事人得於第一審或第二審言詞辯論終結前，
    附帶請求法院於認原告之訴為有理由時，並定對於未成年子
    女權利義務行使負擔之內容及方法，民事訴訟法第572 條之
    1第1項定有明文。本件上訴人請求離婚之訴既為無理由，則
    本院就其附帶請求定對於兩造所生未成年子女蔡博凱權利義
    務行使及負擔部分，即毋庸予以審理，附此敘明。
七、綜上所述，上訴人依民法第1052條第1項第3款號第2項規定
    ，請求判准兩造離婚，為無理由，是原審為上訴人敗訴之判
    決，並無不合。上訴意旨指摘原判決不當，求予廢棄改判，
    為無理由，不應准許。
八、兩造事證己臻明確，兩造其餘攻擊、防禦方法經斟酌後，認
    與判決結果無涉，爰無一一論述之必要，併此敘明。
九、據上論結，本件上訴為無理由，依民事訴訟法第449條第1項
    、第78條，判決如主文。
中　　華　　民　　國　　94　　年　　6 　　月　　7 　　日
　　　　　　　　　民事第四庭審判長法　官  張劍男
　　　　　　　　　　　　　        法　官  彭昭芬
　　　　　　　　　　　　　      　法　官  蔡芳齡
正本係照原本作成。
如不服本判決，應於收受送達後20日內向本院提出上訴書狀，其
未表明上訴理由者，應於提出上訴後20日內向本院補提理由書狀
（均須按他造當事人之人數附繕本）上訴時應提出委任律師或具
有律師資格之人之委任狀；委任有律師資格者，另應附具律師資
格證書及釋明委任人與受任人有民事訴訟法第466條之一第一項
但書或第二項（詳附註）所定關係之釋明文書影本。
中　　華　　民　　國　　94　　年　　6 　　月　　10　　日
　　　　　　　　　　　　　　　　　書記官  蔡錦輝
附註：
民事訴訟法第四百六十六條之一（第一項、第二項）：
對於第二審判決上訴，上訴人應委任律師為訴訟代理人。但上訴
人或其他法定代理人具有律師資格者，不在此限。
上訴人之配偶、三親等內之血親、二親等內之姻親，或上訴人為
法人、中央或地方機關時，其所屬專任人員具有律師資格並經法
院認為適當者，亦得為第三審訴訟代理人。